【裁判字號】    95,聲再,58
【裁判日期】    950227
【裁判案由】    貪污治罪條例
【裁判全文】
臺灣高等法院刑事裁定                  95年度聲再字第58號
再審聲請人
即受判決人  甲○○
上列聲請人因貪污治罪條例案件，對於本院93年度重上更(八)字第
149號，中華民國94年5月3日第二審確定判決（最高法院94年度
台上字第685號；原審案號：臺灣板橋地方法院82年度訴字第346
號；起訴案號：台灣板橋地方法院檢察署81年度偵字第12096號
），聲請再審，本院裁定如下：
    主  文
再審之聲請駁回。
    理  由
一、聲請審意旨略以：
  (一)案外人蔡貴春於民國（下同）76年間，對於其所有之林口鄉
    ○○○段嘉溪子坑小段31地號土地，早有改良行為存在，案
    外人並曾申請展延三個月之施工期限（被證三號，即鈞院93
    年度重上更(八)字第149卷被告94年4月6日答辯狀被證一），
    足證，案外人蔡貴春並非不識字之人，尤有甚者，案外人蔡
    貴春對於中藥研究頗勤，經常書寫中藥名稱，凡此亦有案外
    人蔡貴春之子蔡進來親筆書面可稽（被證四號）。81年年初
    案外人蔡貴春為建魚池，乃委案外人徐銘整地，案外人徐
    銘商得土地共有人同意，並給付地主等各六萬元後，而取
    得砂石，案外人蔡貴春既非文盲，對於案外人徐銘之女徐
    惠芬書立切結書之內容，自然通曉。再者，於案外人徐銘
    之女徐惠芬書立之切結書上簽章者，除案外人蔡貴春外，是
    有證人蔡嘉金及其他土地共有人，被告又何能遊說、誘使案
    外人蔡貴春簽立該切結書？案外人蔡貴春所寫之中藥名稱（
    見被證四號），既係前訴訟即已存在之證據，即屬刑事訴訟
    法第420條第1項第6款所稱之「發現確實新證據」，被告據
    此提出再審，應屬合法。
  (二)證人蔡嘉金固證稱：「81年5月14日中午，伊看到叔父蔡貴
    春與徐銘及一名警員在福海砂石場談論解決盜採砂石之事
    ，等伊吃完午餐，蔡貴春已先離去，伊乃與徐銘及該名警
    員泡茶聊天，當時警員手持該份切結書，並表示切結書係渠
    交予蔡貴春簽章，以免蔡貴春反悔，追究徐銘挖採砂石一
    事。旋將該切結書交予徐銘收執」云云（見台灣板橋地方
    法院檢察署第14240號偵卷第56頁）。惟證人蔡嘉金業已出
    具書面指稱伊從未為上開證述（被證五號），況且，證人蔡
    嘉金暨案外人蔡貴春若確於收受案外人徐銘交付之金錢六
    萬元後，曾向徐銘表示不得再挖取砂石，渠等何以於外案
    人徐銘之女徐惠芬書立之切結書上簽章？足見，證人蔡嘉
    金確未為上開證述，證人蔡嘉金之親筆書面（見被證五號）
    ，既係前訴訟即已存在之證據，即屬刑事訴訟法第420條第1
    項第6款所稱之「發現確實新證據」，被告據此提出再審，
    應屬合法。
  (三)末查，山坡地保育利用條例所謂之山坡地，係指國有林事業
    區、試驗用林地、保安林地，及經中央或直轄市主管機關參
    照自然形勢、行政區域或保育、利用之需要，就合於下列情
    形之一者劃定範圍，報請行政院核定公告之公、私有土地：
    1.標高在一百公尺以上者。2.標高未滿一百公尺，而其平均
    坡度在百分之五以上者，山坡地保育利用條例第三條定有明
    文。案外人蔡貴春所有之土地即台北縣林口鄉○○○段嘉溪
    子坑小段第31號地號土地，基地高度均低於15公尺（以基隆
    平均海水面起算），其平均坡度為百分之4.74，凡此業經測
    量在案（被證六號），從而，該土地並不該當山坡地保育條
    例第3條「標高未滿100公尺，且其平均坡度未達百分之五以
    上」之規定要件，而為該條例所稱之「山坡地」，該地形測
    量報告書（見被證六號）既係前訴訟即已存在之證據，即屬
    刑事訴訟法第420條第1項第6款所稱之「發現確實新證據」
    ，被告據此提再審，應屬合法。
  (四)綜前所陳，本案確有刑事訴訟法第420條第1項第6款所稱「
    發現確實新證據」之情形，為此請准予本案再審云云。
二、惟按被告以外之人於審判外之言詞或書面陳述，除法律有規
    定者外，不得作為證據，刑事訴訟法第159條第1項定有明文
    。又，（修正前）刑事訴訟法第413條第1項第6款所謂確實
    之新證據，固非以絕對不須經過調查程序為條件，然必須可
    認為確實足以動搖原確定判決，而為受判決人有利之判決者
    為限，若僅係他人於事後追述當時所見情形之空洞言詞，而
    顯然不足以推翻原確定判決所憑之證據者，即非該款所謂確
    實之新證據；最高法院33年抗字第70號亦著有判例。經查：
  (一)本院原確定判決認被告所為觸犯行為時即62年8月17日修正
    之戡亂時期貪污治罪條例第6條第4款之對於主管之事務，直
    接圖利罪，其事實認定之理由係以：「綜上參互以觀，被告
    與徐銘交往甚密，常受徐銘邀宴，並於81年5月14日即
    已知悉徐銘在上述蔡貴春土地上非法盜採砂石之事，又促
    使蔡貴春在前揭切結書上簽名，事後復未將徐銘移送法辦
    ，反而移送蔡貴春等地主，有台北縣政府行政罰鍰裁決書在
    卷可稽（偵12096號卷第96頁），被告顯有刻意包庇徐銘
    ，圖利其繼續不法盜採砂石以獲取暴利，至為明確。被告所
    辯不可採，事證明確，被告犯行洵堪認定」等語（見原確定
    判決第9頁第15行至第21頁），合先敘明。
  (二)次查，原確定判決理由認定被告「於81年5月14日即已知悉
    徐銘在上述蔡貴春土地上非法盜採砂石之事，又促使蔡貴
    春在前揭切結書上簽名，事後復未將徐銘移送法辦，反而
    移送蔡貴春等地主」乙節，係以：「證人即31地號地主蔡貴
    春證稱：81年年初發現徐銘在31地號土地上盜採砂石，其
    找徐銘理，徐銘乃書立整地委託書（12096號卷第16頁
    ）交予其與蔡嘉金、蔡黃于、蔡豊子簽蓋，並給其新台幣6
    萬元，其他人給多少其不清楚，其收受款項後向徐銘表示
    以後不得在上開土地上挖取土石，惟之後徐銘仍繼續在上
    開土地採取土石；其於81年5月間，再至徐銘之福海砂石
    廠理論，正好被告在該砂石廠，當時尚有徐銘、徐惠芬、
    蔡嘉金在場，其向被告檢舉徐銘在其土地上盜採砂石，但
    被告表示他未看見徐銘盜採，不過現場確實有挖採之事實
    ，叫其不要到處亂報案檢舉，若要追究，應係地主之責任，
    地主要抓去關且要罰錢，其乃向被告表示該怎麼辦，被告即
    稱這件事交他處理，一定圓滿解決，之後被告將寫好之紙張
    （即81年5月14日之切結書，12096號卷第17頁）要其簽名捺
    指印，因其不認識字不知內容，被告表示只要簽名及捺指印
    就沒事了，其想只要不被捉去關及罰錢，福海砂石廠要怎樣
    挖都沒關係，才在上開切結書簽名捺指紋，其因盜採砂石被
    罰4萬5千元，徐銘叫其將罰單給他，其也未去繳等語（
    12096號卷第13頁至第15頁、第66頁至第67頁、14240號卷第
    171頁背面至第172頁背面）。證人蔡嘉金亦證稱：81年1 月
    10日其等有簽整地委託書，81年5月14日蔡貴春到砂石場找
    徐銘踫到被告，其有在場，蔡貴春向被告表示徐銘盜挖
    其等界址附近之砂石，等其吃完午餐，蔡貴春已先離去，其
    與徐銘及該名警員泡茶聊天，當時被告手持該份切結書，
    並表示切結書係他交予蔡貴春簽章，以免蔡貴春反悔，追究
    徐銘挖採砂石一事，旋將該切結書交予徐銘收執等語（
    12096號卷第72頁、142 40號卷第56頁）。證人徐銘亦證
    述：81年5月14日被告查獲其僱用之司機挖採砂石，即要司
    機通知其到場，其表示係受地主蔡貴春等人委託整地，被告
    要其通知蔡貴春到福海砂石場，蔡貴春到場，被告即表示他
    有看到一部怪手在現場挖一個大洞，但未看到係其本人在採
    砂石，因為蔡貴春係地主要負責回填，蔡貴春不願意，被告
    即勸蔡貴春同意，其乃要求蔡貴春切結書上簽名，同意不再
    追究盜採砂石等語（1209 6號卷第38頁至第39頁）。互核證
    人蔡貴春、蔡嘉金、徐銘所述相合；又觀諸蔡貴春所簽名
    捺指印之81年5月14日切結書，記載略以：蔡貴春同意於施
    工期間，將上述土地之砂石交由徐銘全權處理，沒有任何
    異議，並放棄任何申訴權利，行政罰鍰由徐銘負責處理等
    情，有上開切結書在卷可參（12096號卷第17頁），亦與前
    開證人蔡貴春所述情節相符，顯見證人蔡貴春之指證屬實。
    被告於偵查中亦坦承是日與蔡貴春在福海砂石場碰面（1209
    6號卷第84頁背面），被告並自承其去找徐銘，和蔡貴春
    在福海砂石場相遇時，就知道蔡貴春的地是由徐銘在挖取
    砂石等情（12096號卷第85頁背面）。職此，可知被告於81
    年5月14日在福海公司砂石場遇見蔡貴春前往找徐銘理論
    ，即已知悉係徐銘在上述31地號土地挖採砂石，並非地主
    蔡貴春等人所為，且因知徐銘挖採砂石，並非合法，會因
    此衍生刑罰、行政罰鍰，乃參與促使蔡貴春在切結書上簽章
    並載明由徐銘代繳行政罰鍰，顯可證明被告明知徐銘非
    法盜採砂石，卻任令徐銘在上開31地號之法定山坡地違法
    挖採砂石而未予移送法辦。」為由，亦有原確定判決在卷可
    查（見原確定判決第5頁第6行至第6頁第25行）。
  (三)聲請再審意旨所提被證四號，係案外人蔡進來在本案確定以
    後，於94年12月21日始書立之證明書，為他人事後追述蔡貴
    春曾有書寫中藥名之空洞言詞，其審判外之書面陳述本無證
    據能力，又不足推翻原確定判決前述關於被告「於81年5 月
    14日即已知悉徐銘在上述蔡貴春土地上非法盜採砂石之事
    ，又促使蔡貴春在前揭切結書上簽名，事後復未將徐銘移
    送法辦，反而移送蔡貴春等地主」等情之認定，揆諸最高法
    院33年抗字第70號判例意旨，自非屬刑事訴訟法第420條第1
    項第6款所謂之「發現確實新證據」。
  (四)證人蔡嘉金於偵查中曾證稱：「81年5月14日中午，伊看到
    叔父蔡貴春與徐銘及一名警員在福海砂石場談論解決盜採
    砂石之事，等伊吃完午餐，蔡貴春已先離去，伊乃與徐銘
    及該名警員泡茶聊天，當時警員手持該份切結書，並表示切
    結書係渠交予蔡貴春簽章，以免蔡貴春反悔，追究徐銘挖
    採砂石一事。旋將該切結書交予徐銘收執」等語；已據原
    確定判決援引該證詞之出處（見台灣板橋地方法院檢察署第
    14240號偵卷第56頁）。證人蔡嘉金在本案確定以後，始於
    94年12月21日書立證明書（即被證五號），否認有上揭供證
    ，其審判外之書面陳述既無證據能力，復不足以推翻原確定
    判決所引用前述證人蔡嘉金於偵查中供證之真實性，亦非屬
    刑事訴訟法第420條第1項第6款所謂之「發現確實新證據」
    。至於，聲請再審意旨所謂：「證人蔡嘉金暨案外人蔡貴春
    若確於收受案外人徐銘交付之金錢六萬元後，曾向徐銘
    表示不得再挖取砂石，渠等何以於外案人徐銘之女徐惠芬
    書立之切結書上簽章？足見，證人蔡嘉金確未為上開證述」
    乙節，則係對原確定判決對於證據取捨所為任意之指摘，非
    屬法定之再審事由。
  (五)本案台北縣林口鄉○○○段嘉溪子坑小段31地號土地，係經
    行政院68年11月21日台68經第11701號函核定，台灣省政府
    69年2月6日府農山字第120166號公告為法定山坡地，有台北
    縣政府83年1月8日八三北府農六字第7221號函在卷可稽（見
    本院82年度上訴字第6046號卷第97頁）；則該山坡地未經申
    請核准不得開發利用，甚為明確。聲請意旨所提被證六號及
    所指：該土地並不該當山坡地保育條例第3條「標高未滿100
    公尺，且其平均坡度未達百分之五以上」之規定要件，而為
    該條例所稱之「山坡地」乙節，並不足動搖原確定判決此部
    分之認定；揆諸上揭最高法院判例意旨，自不足執為聲請再
    審之理由。
  (六)聲請人執前詞聲請再審，均為無理由，應予駁回。
三、據上論斷，應依刑事訴訟法第434條第1項，裁定如主文。
中    華    民    國    95    年    2     月    27    日
                  刑事第十庭  審判長法  官  劉景星
                                    法  官  陳志洋
                                    法  官  陳博志
以上正本證明與原本無異。
如不服本裁定，應於收受送達後五日內向本院提出抗告狀。
                                    書記官  陳嘉文
中    華    民    國    95    年    3     月    2     日


司法院資訊處製作；財團法人民間司法改革基金會備份。
